臺灣新竹地方法院民事判決　　　　　　　 95年度訴字第550號
原　　　告　丁○○
訴訟代理人　林思銘律師
　　　　　　龔正文律師
複代理人　　甲○○
被　　　告　乙○○
　　　　　　　　　　　　號
訴訟代理人　溫瑞鳳律師
上列當事人間確認本票債權不存在事件，本院於民國96年1月17
日辯論終結，判決如下：
    主  文
原告之訴駁回。
訴訟費用由原告負擔。
    事實及理由
一、原告起訴主張，被告持如附表所示之本票（以下簡稱系爭本
    票）向本院聲請本票裁定強制執行（本院民事庭95年度票字
    第1099號）。惟上開本票係民國85年間，原告之胞妹丙○○
    （原名陳完足，被告與原告、陳完足為堂姊弟、妹關係）向
    被告借款，於被告返回娘家時，順道至丙○○家中催討債務
    ，原告之母因而要求原告至丙○○家中看看，因被告向原告
    陳稱，原告亦應在票據上簽名，且只是形式上簽名，原告見
    系爭本票並無日期之記載，始簽名於系爭本票。92年間，被
    告至原告家中要求被告代丙○○償還借款，原告之妻彭緻瑩
    質疑借款並非原告所借，無須清償，被告乃提出系爭本票為
    憑，原告之妻彭緻瑩要求留下影本，被告才交付系爭本票之
    影本。嗣後原告之妻彭緻瑩告知被告系爭本票並無發票日期
    及到期日之記載為無效票據，被告始在系爭本票上擅自填載
    日期，偽造系爭本票。依據票據法第11條第1項規定，欠缺
    票據法所規定之應記載事項者，票據無效。被告所持有之系
    爭本票為無效票據，被告未經原告之授權即擅自填載發票日
    為93年5月5日，企圖使無效票據發生效力，因此，請求確認
    被告所偽造之系爭本票之債權不存在。並聲明：請求確認如
    附表所示之本票債權不存在。
二、被告之抗辯，系爭本票乃因原告之胞妹丙○○向被告借款，
    嗣後由丙○○提出該本票作為清償，系爭本票於交付被告時
    已完成日期之填載，被告不知日期之填載為何人所為。被告
    從未交付系爭本票之影本予原告之妻彭緻瑩，原告提出之未
    記載發票日及到期日之本票影本，並不足以證明系爭本票原
    未記載發票日及到期日等情，請求駁回原告之訴。
三、兩造並不爭執系爭本票係因原告之胞妹丙○○積欠被告款項
    ，原告為承擔其胞妹丙○○之債務而簽名於系爭本票等情，
    但系爭本票於交付被告之時，是否仍未填載發票日及到期日
    而未完成發票行為，則為本件之爭執點。
四、法院之判斷
（一）按執票人善意取得已具備本法規定應記載事項之票據者，
      得依票據文義行使權利；票據債務人不得以票據原係欠缺
      應記載事項為理由，對於執票人，主張票據無效，票據法
      第11條第2項定有明文。
（二）原告不爭執系爭本票係因其為胞妹丙○○承擔對於被告之
      債務而簽名於系爭本票上等情，且被告主張其係由原告之
      胞妹丙○○處收受系爭本票，於收受系爭本票時，該本票
      已完成發票行為，且被告向本院提出聲請強制執行之系爭
      本票亦已完成發票行為並記載有發票日及到期日等情，有
      被告提出系爭本票之原本及調閱本院95年度票字第1099號
      本票裁定事件可證，又原告自承其簽名於系爭本票上，係
      為原告之胞妹丙○○承擔債務，因此，應有發票之意思，
      至於票據應記載事項之完成，可不自行為之而委託他人代
      為。雖原告主張被告稱僅形式上簽名云云，惟此部分為被
      告否認，且一般常情均知，簽名於票據有負擔票據責任，
      原告為一智能正常之人，應無不知之理，故原告上開主張
      ，有違常情，不足採信。被告提出之票據既為真正，且原
      告不但有發票之意思，並有以簽發票據承擔原告之胞妹丙
      ○○積欠被告債務之意思而簽名於票據，系爭本票於交付
      被告收受之前，斷無不完成應記載事項之理，且被告提示
      票據時系爭本票亦已記載完成，被告主張系爭本票於被告
      收受時已完成發票行為等情，尚堪採信。而原告主張被告
      於取得系爭本票時並未完成票據法規定之發票日及到期日
      等應記載之事項，系爭本票係由被告擅自填載完成等情，
      此為有利於原告之事實應由原告舉證以實其說。
（三）原告以被告曾向原告催討債務，原告之妻要求其拿出憑證
      ，被告即影印原告所提出之系爭本票影本交付原告，當時
      系爭本票原本並未有發票日及到期日之記載等情，並以此
      證明系爭本票之發票日及到期日應為被告嗣後所填載等情
      。但被告否認曾經交付原告所提出之系爭本票影本等事實
      。原告自應就被告曾經交付其所提出之未載有發票日、到
      期日之系爭本票影本之事實加以證明。原告之妻彭緻瑩雖
      曾到庭為證，其證述之內容附和原告主張之上開事實而證
      稱，原告所提出之系爭本票影本為被告影印系爭本票原本
      後，託被告之母親（即原告之嬸母）交付原告等語（參95
      年11月8日言詞辯論筆錄）。但證人彭緻瑩與原告為夫妻
      關係，經濟關係密切，如本件債權對於原告確定存在，原
      告必須負發票人之責任，必定影響證人彭緻瑩之經濟關係
      。又原告當庭坦承其簽名於系爭本票之時確有承擔胞妹丙
      ○○債務之意思，但因結婚後，其妻彭緻瑩發現此件債務
      ，其妻彭緻瑩認為債務非原告所借，不應由原告償還，即
      經常為此與原告吵架等情（參本院95年11月8日言詞辯論
      筆錄），而原告之妻彭緻瑩於本院亦證稱，其認為原告簽
      名於本票上很傻等語（參本院95年11月8日言詞辯論筆錄
      ）。故就原告、丙○○與被告間之債務糾葛，原告之妻彭
      緻瑩因與原告間經濟關係密切之情形下，係採取否認債務
      且不願償還之立場，故自難期原告之妻彭緻瑩為公正之證
      述。因此，證人彭緻瑩所為之證述，其證據力顯然甚為薄
      弱，並無法證明原告主張其提出之未記載發票日及到期日
      之系爭本票影本為被告以其所持之系爭本票所影印得來而
      交付原告等情。原告所提出之未載到期日及發票日之系爭
      本票影本，既無法證明其來源，亦無法證明該本票影本並
      未經改造或變造，而係就被告持有之系爭本票原本之狀態
      忠實影印所得，故尚無法以之推認系爭本票在交付被告之
      時並未記載發票日及到期日。此外，原告原聲請證人丙○
      ○到庭為證，但本院數次傳喚均未到庭，原告嗣後亦陳稱
      證人丙○○因逃避債務不可能到庭為證而放棄傳喚其為證
      人。而系爭本票經送內政部警政署刑事警察局鑑驗亦無法
      鑑定系爭本票係由被告所偽造，有該局95年11月22日刑鑑
      字第0950171663號函在卷可參。因此，原告無法舉證證明
      系爭本票於交付原告之時係無記載發票日及到期日，為一
      未完成必要記載事項之無效票據。
（三）綜上所陳，原告無法證明被告所持有之系爭本票為未完成
      記載之無效票據，原告主張系爭本票為無效票據，被告對
      於原告並無票據債權之存在，而請求確認系爭本票之票據
      債權不存在，為無理由，應予駁回。
五、結論：原告之訴為無理由，依民事訴訟法第78條，判決如主
    文。
中　　華　　民　　國　　96　　年　　1　　月　　31　 　日
                  民事第一庭    法　官　黃珮禎
以上正本係照原本作成。
如對本判決上訴，須於判決送達後20日內向本院提出上訴狀。
中　　華　　民　　國　　96　　年　　1　　月　　31　 　日
                                書記官  江靜玲
┌──────────────────────────────────────────────┐
│附表：　　　　　　　　　　　　　　　　　　　　　　　　　　　　　　　                        │
├──┬───────┬────────┬──────┬──────┬───────┬────┤
│編號│發　　票　　人│到　　期　　日  │發　票　日　│票 面 金 額 │支  票  號  碼│備　　考│
│    │　　　　　　　│  　　　　　    │　　　　　  │ （新臺幣） │　　          │        │
├──┼───────┼────────┼──────┼──────┼───────┼────┤
│001 │陳完足        │94年5月5日      │93年5月5日  │ 840,000    │   373579     │        │
│    │丁○○        │                │            │            │              │        │
└──┴───────┴────────┴──────┴──────┴───────┴────┘
